---
title: "Introduçao do Git e GitHub"
format: html
editor: visual
---

## O que é Git?

Git é um software que faz o controle de versoes. Ele faz o manejo dos repositórios locais (computador) e repositórios remotos (e.g. GitHub). Foi Criado por Linus Torvalds em 2005 para o gerenciamento do desenvolvimento do Kernel Linux. É um software livre e de acesso aberto.

## O que é GitHub?

Já o GitHub é um dos repositórios remotos que sao possíveis de utilizar com o Git. É possível fazer a hospedagem dos códigos e acessar as versoes.

## Como usar o GitHub com o RStudio?

Nessa sessao, vamos direcionar nossos esforços para entender como podemos usar o Git e o GitHub para ter um controle de versoes de nossos códigos desenvolvidos no RStudio.

Para isso, devemos conectar o RStudio com o GitHub. Faremos isso utilizando o pacote `{usethis}`.

### Pacote `{usethis}`

O pacote `{usethis}` oferece algumas funçoes que possibilitam a configuraçao do RStudio para conectá-lo com o GitHub. Para isso, o primeiro passo é instalá-lo, caso ainda nao esteja instalado

```{r}
#| eval: false
install.packages("usethis")
```

Em seguida, vamos carregá-lo

```{r}
#| eval: false
library(usethis)
```

O primeiro passo é configurar o RStudio para utilizar o GitHub. Usamos o pacotte `{usethis}` para isso, usamos a funçao `use_git_config()`:

```{r}
#| eval: false
usethis::use_git_config(
  user.name = "Alisson Dopona",
  user.email = "alissondopona@gmail.com"
)
```

Adicione o nome de usuário e email de acordo com a sua conta no GitHub. Para verificar se está configurado corretamente, utilizamos a funçao `git_strep()` para verificar se o nome e o email estao configurado corretamente.

```{r}
#| eval: false
usethis::git_sitrep()
```

Há um mecanismo de segurança implementado recentemente no GitHub que chama é o Personal Access Token (PAT). Ele é uma forma segura de acessar o GitHub e executar nossas atividades, sem precisar estar inserindo o nome do usuário e senha para todos as operaçoes. Nós podemos criar ele através de linha de comando ou através da interface do site github. Inserimos o nome do token e a data de expiraçao. Por questoes de segurança, nao é recomendado criar tokens sem data de expiraçao. No comando acima, podemos observar que o TOKEN ainda nao está configurado:

```{r}
# • Personal access token for "https://github.com": <unset>
```

O primeiro passo entao é criar o Token. Nós podemos fazer isso diretamente na interface GitHub, ou entao, utilizar a funçao `create_github_token()` para direcionar a página do GitHub.

```{r}
#| eval: false
usethis::create_github_token()
```

Em seguida, devemos configurá-lo, e iremos fazer isso utilizando a funçao `gitcreds_set()`:

```{r}
#| eval: false
gitcreds::gitcreds_set()
```

Em seguida, é de bom tom verificar se está conectado agora.

```{r}
#| eval: false
usethis::git_sitrep()
```

Podemos observar que agora temos o seguinte retorno:

```{r}
# • Personal access token for "https://github.com": <discovered>
```

Isso significa que o deu certo a inserçao do token. É importante após a configuraçao do token, reiniciar a sessao do R em -\> *Session -\> Restart R*. Esse passo garante que o token foi internalizado.

Sendo assim, nosso RStudio está configurado com o GitHub e agora nossas operaçoes podem ser versionadas.

## Segunda forma

Mas há uma forma adicional de fazer essa conexao. É através da criaçao de uma Variável de Ambiente que fica armazenado em um arquivo chamado `.Renviron`. Se esse arquivo nao existir, ele será criado no momento de rodar o código abaixo. Essa variável ambiente armazena o token, e o arquivo `.Renviron` permanece no computador. Por questoes de segurança, esse arquivo *NUNCA* deve ser armazenado no GitHub. Dessa forma podemos acessar, através da Variável de Ambiente, os tokens quando nessesário.

Dessa forma, se você tem um token para cada projeto, você pode armazenar esse arquivo na raiz do projeto, e adiciona o arquivo no `.gitignore` para que ele nao fique disponível no GitHub.

Para criar a variável, vamos utilizar a funçao `edit_r_environ()` também do pacote `{usethis}`. Ela irá abrir uma aba no RStudio do arquivo `.Renrion`, mostrando o local que ela está armazenada no seu dispositivo. No meu caso, está no diretório `alisson` do `/home`. Note que ela possui um . no início do nome, o que significa que é um arquivo oculto no diretório.

```{r}
#| eval: false
usethis::edit_r_environ()
```

Ao abrir o arquivo, indicamos o nome da variável e adicionamos o token nela. Por exemplo:

```{r}
#| eval: false
GITHUB_TOKEN=ADICIONAOTOKENAQUI
```

Salvamos esse arquivo e reiniciamos a sessao do R em -\> *Session -\> Restart R*.
